【裁判字號】    96,上,592
【裁判日期】    970304
【裁判案由】    遷讓房屋等
【裁判全文】
臺灣高等法院民事判決                   96年度上字第592號
上  訴  人  太平洋崇光百貨股份有限公司
法定代理人  乙○○
訴訟代理人  陳信瑩律師
被上  訴人  太平洋生活休閒事業股份有限公司
法定代理人  甲○○
訴訟代理人  林志強律師
            高鳳英律師
上列當事人間遷讓房屋等事件，上訴人對於中華民國96年5月28
日臺灣基隆地方法院95年度訴字第539號第一審判決提起上訴，
本院於97年2月19日言詞辯論終結，判決如下：
    主  文
上訴駁回。
第二審訴訟費用由上訴人負擔。
    事實及理由
一、上訴人之法定代理人原為鍾琴，於本院審理中變更為乙○○
    ，有公司變更登記表在卷可憑（見本院卷第67、68頁），茲
    據其具狀聲明承受並續行訴訟，核無不合，合先敘明。
二、上訴人主張：兩造前訂有協議書（以下稱系爭協議書），約
    定伊所有臺北縣萬里鄉○○路2號3樓之1號至之9號房屋之建
    築物壹層（以下稱系爭房屋），與被上訴人所提出與伊購買
    系爭房屋總價10%即新臺幣（下同）4,619,048元等額之翡翠
    灣渡假券，交換使用，期限自民國94年1月1日起至同年12月
    31日止。前開協議書雖未以租約為名，但由其提供房屋供被
    上訴人使用，被上訴人支付對價之內容可知，系爭協議書之
    性質為租賃契約。嗣於94年12月31日租期屆至後，被上訴人
    拒不遷讓房屋， 經伊催告亦置之不理等情。爰依民法第455
    條、第767條及第179條、第184條第1項前段規定，求為命被
    上訴人將系爭房屋騰空遷讓交還予伊，並自95年1月1日起，
    至遷讓房屋之日止， 按月給付伊384,921元及法定遲延利息
    之判決。原審為上訴人敗訴之判決，上訴人不服，提起上訴
    。上訴聲明為：(一)原判決廢棄。(二)被上訴人應將系爭房屋騰
    空，遷讓交還上訴人。(三)被上訴人應自95年1月1日起至遷讓
    房屋之日止， 按月於每月底給付384,921元，如有遲延，並
    自翌月1日起至清償日止， 按年息5%計算之遲延利息予上訴
    人。(三)願供現金或等值之合作金庫商業銀行股份有限公司可
    轉讓定期存單為擔保，請准宣告假執行。
三、被上訴人則以：伊於租賃期間屆滿後，仍就系爭房屋為使用
    收益，上訴人未即為反對之意思表示，兩造間就系爭房屋已
    有不定期租賃關係存在；上訴人有無收取租金，無礙兩造間
    不定期租約之成立；上訴人就其曾派員向伊表示不再續租之
    主張，未舉證證明， 且伊前於95年7月28日覆上訴人之函文
    ，僅係單純表明繼續承租之意，無從據此推論上訴人有即為
    反對續租之意思表示；兩造間既存有不定期租賃契約，上訴
    人復無土地法第100條所訂各款事由， 其請求於法無據等語
    ，資為抗辯。並答辯聲明：(一)上訴駁回。(二)如受不利判決，
    願供擔保請准宣告免為假執行。
四、查系爭房屋為上訴人所有，兩造於93年間訂立名為協議書之
    租賃契約，約定由被上訴人向上訴人承租系爭房屋作為太平
    洋海灣溫泉渡假飯店使用，租賃期間自93年1月1日起至同年
    12月31日止，租賃期間屆滿後，兩造續訂租約，租賃期間自
    94年1月1日起至94年12月31日止，由被上訴人提供與上訴人
    購屋總價10%即4,619,048元等額之太平洋飯店渡假券抵付租
    金。被上訴人於94年12月31日租賃期間屆滿後，仍使用收益
    系爭房屋迄今等事實，為兩造所不爭，復有協議書附卷為證
    ，堪信為真實。
五、上訴人主張，兩造間租賃契約租期已經屆至，被上訴人負有
    遷讓返還房屋，及給付相當於租金之損害或不當得利予伊之
    義務等情，為被上訴人所否認，並以前揭情詞置辯。經查：
  (一)按租賃定有期限者，其租賃關係，於期限屆滿時消滅；租賃
    期限屆滿後，承租人仍為租賃物之使用收益，而出租人不即
    表示反對之意思表示者，視為以不定期限繼續契約，民法第
    450條第1項、第451條分別定有明文。 又前揭出租人之異議
    ，固不限於租期屆滿後提出，出租人於租期行將屆滿之際，
    向之預為表示不願繼續契約者，仍不失為有反對意思之表示
    （最高法院42年台上字第410號判例要旨參照 ），惟出租人
    主張其已於租賃期間屆滿前為反對意思表示者，仍應由其就
    此事實負舉證之責。上訴人雖主張，其於租期將屆滿之際，
    即由公司財務經理口頭通知被上訴人公司財務協理童傳傑不
    再續租云云，惟為被上訴人所否認。上訴人固舉其公司財務
    副總經理羅仕清於原審證稱：「…93年到94年有租賃契約，
    94年底快到期時，我們就要收回來當員工訓練中心，我們公
    司的財務經理在94年底有口頭告訴被告（即被上訴人）公司
    員工童傳傑。」等語（見原審卷第103頁）， 上訴人復自承
    ，證人羅仕清係以口頭親自告知下屬即上訴人財務經理，要
    財務經理向被上訴人表明租約屆期即不再續租等語（見原審
    卷第122頁）， 足見證人羅仕清係見聞「其以口頭親自告知
    下屬即上訴人財務經理，要財務經理向被上訴人表明租約屆
    期即不再續租，將收回作為員工訓練中心乙事」之事實，此
    亦為上訴人書狀所自承（見本院卷第111頁背面）， 至關於
    上訴人或其財務經理有無或如何通知被上訴人不再續租之情
    節，自該證人之證言則無從證明之。況證人羅仕清所稱，受
    通知不再續租之被上訴人公司財務協理童傳傑則於原審證稱
    ：「（94年年底租賃屆將滿時，有無和原告談續約的事？）
    因為依照93、94年的慣例，我們都是在3、4月時，才簽訂租
    賃契約，並且將租賃契約生效日期溯及至當年1月1日，所以
    在94年底租賃契約期限快要屆滿時，我並沒有特別問原告（
    即上訴人），原告或羅仕清及其他人員也沒有主動告訴我95
    年1月1日起不再續約…一直到95年3、4月間，我拿渡假券交
    給原告的財務經理，她當時表示對票券上有收取清潔費的記
    載， 要再問羅仕清是否同意…結果到6月就收到原告的存證
    信函。」等語（見原審卷第120頁）， 是上訴人主張，於兩
    造租賃契約期間屆滿前已通知被上訴人不再續約等情，自非
    可採。又徵諸兩造簽訂之93及94年度同性質之協議書，其簽
    署日期分別在93年6月間及94年4月8日， 惟租賃始期均回溯
    自93年1月1日起、94年1月1日起（見原審卷第10、11頁，第
    80、81頁），可認證人童傳傑前述證稱，因依93、94年的慣
    例，兩造都是在3、4月時始簽訂租約，並將生效日期溯至當
    年1月1日，故在94年底，伊並未詢問上訴人，上訴人亦未主
    動告知95年1月1日起不再續約等情，應屬可採。
  (二)又民法第451條所謂出租人不即表示反對之意思， 係指依一
    般觀念，出租人於租期屆滿後，於相當期限內，能表示反對
    意思而不表示者而言（ 最高法院43年台上字第367號判例要
    旨參照）。 查上訴人於系爭租賃契約期限屆滿後，迄95年6
    月27日始以存證信函請求被上訴人返還系爭房屋，有存證信
    函附卷可稽（見原審卷第12、13頁）。縱依其所舉證人羅仕
    清於原審證稱：「…95年3月、4月起，被告有主動來找我們
    談要如何付租金，並要求重新定租約，但我們告訴被告我們
    要收回來，並不收他們租金…」等情，亦係在95年3月、4月
    起，始為反對續租之意思表示，被上訴人距94年12月31日原
    租期屆滿時，已繼續使用3月餘， 上訴人又未能舉證證明其
    於該相當期限內，有何不能表示反對意思之情形，或於租賃
    期限屆滿前已向被上訴人表示反對續租，揆諸前揭說明，顯
    難認上訴人已於相當期限內，為反對續租之意思表示，兩造
    間之定期租賃契約因此視為以不定期限繼續契約。
  (三)上訴人雖主張，伊於催告被上訴人返還系爭房屋之存證信函
    已載明，被上訴人不顧伊反對續約之表示逕自占用房屋，被
    上訴人非但未於覆函中表示，兩造間已成為不定期租約，反
    表明擬與伊協商訂立新租約等語，又被上訴人之代理人王謙
    恭於95年7月31日更簽署：「 因雙方租約到期，續租問題仍
    在努力中」之聲明書，顯可證被上訴人明知上訴人於系爭租
    約屆期即表明反對續租之意思，故其不僅從未以不定期租約
    作為拒絕遷讓系爭房屋之理由，且積極欲與伊協商訂立新租
    約云云。惟查：
  1.上訴人於95年6月30日以存證信 函請求被上訴人返還系爭房
    屋固稱：「…，貴公司（即被上訴人）於前開協議書期限屆
    滿後，竟不顧本公司（即上訴人）反對續約之表示而逕自佔
    用前開建物且未支付分毫予本公司…」等語（見原審卷第12
    、13頁），核其內容乃上訴人單方之陳述，既已為被上訴人
    否認有反對續約之表示，上訴人又未能舉證以實其說，自難
    僅憑其陳述，遽認其確於租期屆滿前或屆滿後相當期限內為
    反對續租之意思表示。
  2.按定期租賃契約期滿後更新為不定期租賃者，係依民法第45
    1條規定而生之法律效果， 不因承租人有無主張或是否知情
    而異。 查被上訴人於95年7月28日針對上訴人前開存信函寄
    發之覆函內容雖稱：「…為惠請貴公司與本公司共同協商議
    訂臺北縣萬里鄉○○路2號3樓建物租賃相關事宜…」「…本
    公司有意願續為本件建物之租賃及使用，希與貴公司重行議
    訂建物租約內容；惟雖經雙方多次協商溝通，迄今仍未達成
    共識，為免因相關租賃事宜懸而未決，致影響貴我雙方權益
    ，為此，特函請貴公司惠允就臺北縣萬里鄉○○路2號3樓建
    物租賃及使用相關事宜，由貴我雙方儘速派員再行協商…」
    等語（見原審卷第43頁），其內容係針對上訴人前開請求返
    還系爭房屋乙事，表示願續為房屋之租賃及使用，並與上訴
    人議訂租約內容。依前所述，斯時兩造間之租約已更新為不
    定期租賃契約，不因被上訴人主張或知情與否而異，是該覆
    函內容，充其量僅為被上訴人願再與上訴人協商租約內容之
    表示，如兩造協商成立合意，固有變更原不定期租賃契約之
    效力，縱協商未成，仍不影響已成立之不定期租賃契約。至
    被上訴人公司 員工王謙恭於95年7月31日因上訴人派員收回
    系爭房屋，而簽署聲明書稱：「因雙方租約到期，續租問題
    仍在努力中」等語（見原審卷第84頁），核係延續被上訴人
    前欲與上訴人協商租約內容之意思，無礙於已成立之不定期
    限租賃關係。
  (四)上訴人復謂，依被上訴人前開覆函，及王謙恭聲明所稱續租
    問題仍在努力中，可見兩造就原定之租約內容尚有爭執，此
    並為證人羅仕清於原審證稱租金條件愈來愈差之緣由。則依
    最高法院37年上字第9418號判例意旨， 不能適用民法第451
    條規定，視為不定期限繼續契約云云。查該判例意旨固謂，
    租賃契約以當事人就租賃物及租金互相同意時方為成立，承
    租人於租期屆滿後，雖仍為租賃物之使用收益，然既經出租
    人對原定租金表示爭執，並未協議一致，自與不即表示反對
    之意思者有別， 不能適用民法第451條規定，視為不定期限
    繼續契約等語。惟亦須出租人於租期屆滿前或屆滿後之相當
    期限內，對原定租金為爭執者，始能謂即為表示反對之意思
    。查證人羅仕清於原審證稱：「…95年3月、4月起，被告有
    主動來找我們談要如何付租金…」等語（ 見原審卷第103頁
    ），另證人童傳傑則證稱：「一直到95年3、4月間，我拿渡
    假券交給原告公司的財務經理劉碧霞，她當時表示對票券上
    有收取清潔費的記載，要再問羅仕清是否同意…」等語（見
    原審卷第120頁）， 是姑不論被上訴人對該清潔費之性質是
    否為租金有所爭執，縱認上訴人對原定租約之租金有所爭議
    ，亦係在被上訴人於租約屆滿後，已持續使用收益系爭房屋
    3月餘始為之，依前開說明， 即難認其已於相當期限內，為
    表示反對續租之意思。
  (五)上訴人另稱，由被上訴人於租約屆至後， 並未於95年6月30
    日前依原租約之約定給付租金（渡假券）予上訴人，甚至迄
    今亦未給付之事實，足認即使是被上訴人亦不認為兩造間有
    不定期租約存在，否則其即應於合理間給付原租金予上訴人
    云云。然按，定期租賃契約期滿後之得變為不定期租賃者，
    在出租人方面係以有無即表示反對之意思為條件，而非以有
    無收取使用收益之代價為條件，故苟無即表示反對之意思而
    未為使用收益代價之收取，其條件仍為成就，苟已即為反對
    之意思而為使用收益代價之收取，其條件仍為不成就。又民
    法第451條所謂出租人不即表示反對之意思， 固不以明示之
    反對為限，但若僅於租期屆滿後未收取租金，則係一種單純
    的沉默，尚難認為已有默示反對續租之意思（最高法院47年
    台上字第1820號、46年台上字第1828號判例意旨參照）。是
    被上訴人是否給付租金，本與不定期租賃契約之成立無關，
    上訴人未於租期屆滿前反對續租，或於租期屆滿後之相當期
    限內，對被上訴人繼續使用系爭房屋為反對之意思，已如前
    述，則兩造間已成立不定期限租賃關係，縱上訴人嗣後拒收
    租金或被上訴人未付租金，亦不能據以推定上訴人曾為反對
    續租之表示，而認兩造間無不定期租賃關係存在，上訴人此
    項主張，亦非有理。
六、綜上所述，兩造間之租賃契約期限於94年12月31日屆滿後，
    被上訴人仍繼續就系爭房屋為使用收益，上訴人未即為反對
    續租之意思表示，兩造間已成立不定期租賃契約，被上訴人
    占用系爭房屋，自非無法律上權源。從而，上訴人依民法第
    455條及第767條規定，請求被上訴人將系爭房屋騰空，遷讓
    交還上訴人， 並依民法第179條、第184條第1項前段規定，
    請求被上訴人自95年1月1日起至遷讓房屋之日止，按月於每
    月底給付384,921元，如有遲延，並自翌月1日起至清償日止
    ，按年息5%計算之遲延利息予上訴人，均無理由，應予駁回
    。原審為上訴人敗訴之判決，及駁回其假執行之聲請，並無
    不合。上訴意旨指摘原判決不當，聲明廢棄改判，為無理由
    ，應予駁回。
七、兩造其餘攻擊防禦方法及未經援用之證據，核與本判決之論
    斷不生影響，爰不一一論駁。
八、據上論結，本件上訴為無理由。依民事訴訟法第449條第1項
    、第78條，判決如主文。
中    華    民    國    97    年     3    月     4    日
                    民事第十一庭
                        審判長法  官   鄭雅萍
                              法  官   蘇芹英
                              法  官   詹文馨
正本係照原本作成。
如不服本判決，應於收受送達後20日內向本院提出上訴書狀，其
未表明上訴理由者，應於提出上訴後20日內向本院補提理由書狀
（均須按他造當事人之人數附繕本）上訴時應提出委任律師或具
有律師資格之人之委任狀；委任有律師資格者，另應附具律師資
格證書及釋明委任人與受任人有民事訴訟法第466條之1第1項但
書或第2項（詳附註）所定關係之釋明文書影本。
中    華    民    國    97    年    3     月    5     日
                              書記官   董曼華
附註：
民事訴訟法第466條之1（第1項、第2項）：
對於第二審判決上訴，上訴人應委任律師為訴訟代理人。但上訴
人或其他法定代理人具有律師資格者，不在此限。
上訴人之配偶、三親等內之血親、二親等內之姻親，或上訴人為
法人、中央或地方機關時，其所屬專任人員具有律師資格並經法
院認為適當者，亦得為第三審訴訟代理人。


司法院資訊處製作；財團法人民間司法改革基金會備份。
